臺灣彰化地方法院刑事判決　　　　　　　100年度易字第517號
公　訴　人　臺灣彰化地方法院檢察署檢察官
被　　　告　江承洋
上列被告因詐欺案件，經檢察官提起公訴（100 年度偵緝字第43
、44號），本院判決如下：
    主  文
江承洋犯詐欺取財罪，處有期徒刑壹年。
其餘被訴部分均無罪。
    事  實
一、江承洋明知自己並無投資房仲業及咖啡廳之真意，竟意圖為
    自己不法之所有，基於同一詐欺取財之接續犯意，自民國99
    年6 月15日18時許起至99年7 月14日7 時許止，在彰化縣員
    林鎮員林火車站前、彰化縣員林鎮○○○路臺中商業銀行前
    （下稱臺中銀行）及其位於彰化縣員林鎮○○路528 巷34號
    住處等地，接續多次向其友人黃仁志佯稱：要合夥投資東森
    房屋、借款開設咖啡廳等語，致黃仁志陷於錯誤，誤以為真
    ，而陸續以現金給付或匯款之方式交付款項予江承洋，金額
    總計為新臺幣（下同）89萬3 千元。江承洋詐得上開款項後
    ，即避不見面，嗣黃仁志查覺有異，始知受騙。
二、案經黃仁志訴由彰化縣警察局員林分局報告臺灣彰化地方法
    院檢察署檢察官偵查起訴。
    理    由
壹、關於證據能力方面：
一、按被告以外之人，於審判外之言詞或書面陳述，除法律有規
    定者外，不得作為證據，刑事訴訟法第159 條第1 項定有明
    文，而所謂法律有規定者，即包括同法第159 條之1 至之5
    所規定傳聞證據具有證據能力之例外情形。本件證人即告訴
    人施喬安於警詢時所製作之筆錄，屬被告以外之人於審判外
    之陳述，屬傳聞證據，且被告對證人施喬安於警詢時之陳述
    表示不同意作為證據使用（本院卷第17頁），依刑事訴訟法
    第159 條第1 項之規定，證人施喬安之警詢筆錄，無證據能
    力。
二、次按刑事訴訟法第100 條之1 及第100 條之2 準用第100 條
    之1 等規定，係刑事立法者針對法官、檢察官於訊問被告，
    司法警察官或司法警察於詢問犯罪嫌疑人時，為建立訊（詢
    ）問筆錄之公信力，並擔保訊（詢）問之合法正當，及筆錄
    所載內容與其陳述相符之目的性考量，課以國家偵、審或調
    查機關錄音、錄影義務之規定。是否錄影，得就其有無必要
    性作考量，至全程同步錄音，則無裁量餘地；於第100 條之
    1 第2 項（第100 條之2 準用之）並規定筆錄所載之陳述與
    錄音或錄影之內容不符者，對該不符部分之筆錄，賦予證據
    使用禁止之法效，排除其證據能力。92年2 月6 日修正公布
    之刑事訴訟法，為使審判期日之訴訟程序能合法、妥適進行
    ，並使審判筆錄之記載有所憑據，杜絕爭議，增訂第44條之
    1 第1 項「審判期日應全程錄音，必要時，並得全程錄影」
    之規定；另於第196 條之1 第1 項增訂司法警察官、司法警
    察於調查犯罪情形時，得詢問證人，惟第2 項規定所逐一列
    明準用之有關條文，其中第100 條之1 及第100 條之2 並未
    在準用之列。本法對於證人於審判中為陳述，既增訂應予錄
    音或錄影，然於檢察官訊問證人，及於司法警察官、司法警
    察詢問證人時，則無必須錄音或錄影之明文，此應屬立法上
    之疏漏。是以，檢察官於訊問證人，或司法警察官、司法警
    察於詢問證人時，如仍予以錄音或錄影，自非法所懸禁。倘
    上開檢察官訊問證人，或司法警察官、司法警察詢問證人之
    筆錄，經檢察官或法官依刑事訴訟法第212 條、第213 條就
    訊（詢）錄音、錄影內容實施勘驗後，有筆錄與錄音、錄影
    之內容不相符之情形，宜參照刑事訴訟法第100 條之1 第2
    項之規定，對該不符部分之筆錄，排除其證據能力（最高法
    院99年度臺上字第6127號、97年度臺上字第6804號判決意旨
    參照）。查施喬安於99年2 月15日偵查中訊問筆錄雖記載：
    「以下訊問告訴人施喬安
    問：對本身警訊筆錄有無意見？（提示並告知要旨）
    答：沒有。
    問：你何時何地遭江承洋詐騙？
    答：在99年8 月1 日21時，在員林鎮○○街24號跟我說投資
        5 萬元1 天可回收1 萬元，我就交付5,000 元給他，他
        有寫借據給我，說99年8 月2 日要還我，結果沒有還我
        。99年8 月2 日下午16時30分，他又到員林鎮○○街24
        號跟我說他要替我找1 位欠我錢的女子，要加油500 元
        ，我交付他500 元，之後就找不到人。他總共跟我詐騙
        5,500 元。
    問：如何與江承洋連絡？
    答：他有留0000000000、0000000000號手機號碼，但打不通
        。」（見偵緝卷第38、39頁訊問筆錄）。
    惟經本院當庭勘驗上開偵查中之錄影光碟，結果發現施喬安
    並未為上開陳述內容，其於受訊問時，除了人別訊問之回答
    外，其餘受訊問的內容為：「他就說借他一千給我一下，然
    後他說，給我，還給我的時候，我的手機，就是你的手機，
    你有，你有給我你的手機」、「（聽不懂）然後也有（聽不
    懂）」、「你給我三千多沒有（聽不懂）」、「他說我幫給
    那個摩托車沒油了，所以他有（聽不懂）」、「他，他說我
    ，為什麼，那個，很難講，那個（聽不懂）兩千多，借他一
    下」、「那個，那個，他去，公司那邊阿，然後有一個菲律
    賓人，要回去菲律賓了，說可以幫我去一下阿」、「他，他
    ，他就去說，他幫我，他幫我」、「他幫我收錢，因為一個
    人要回去了，回去菲律賓，所以我給他五百塊」、「我借他
    一下，我想他會還給我五百塊，他說，他會還給我，五百塊
    ，那麼多人用，你知道我意思」等語（見本院卷第99頁及該
    頁反面之勘驗筆錄），故前揭偵查筆錄的關於施喬安訊問筆
    錄之記載與錄影內容不符，參照刑事訴訟法第100 條之1 第
    2 項規定之相同法理，施喬安上開於偵查中的筆錄，應無證
    據能力。
三、又被告以外之人於審判外之陳述，雖不符刑事訴訟法第159
    條之1 至之4 等4 條規定，而經當事人於審判程序同意作為
    證據，法院審酌該陳述作成時之情況，認為適當者，亦得作
    為證據，同法第159 條之5 第1 項定有明文。經查，除前述
    理由欄壹之一、二所提到的證據之外，本判決後開所引用各
    該被告以外之人於審判外之言詞或書面陳述，依刑事訴訟法
    第159 條第1 項之規定，原則上均不得作為證據使用，惟被
    告於本院準備程序及審理時均明示同意該證據作為證據使用
    （本院卷第17頁、第101 頁），本院審酌後述證據製作時之
    情況，並無違法不當之情事，以之作為證據應屬適當，揆諸
    前開規定，認該等供述證據均例外具有證據能力。
貳、有罪部分：
一、訊據被告於準備程序對上開詐欺取財犯行坦承不諱，於本院
    審理時則否認有詐欺黃仁志之犯行，辯稱：我與黃仁志是要
    合開咖啡廳、加盟東森房屋，不算是詐騙，當初是黃仁志同
    意才會把錢拿出來，黃仁志給我的錢在家裡不見了云云。經
    查：
  (一)被告自99年6 月15日18時許起至99年7 月14日7 時止，在彰
    化縣員林鎮員林火車站前、彰化縣員林鎮○○○路臺中銀行
    前及其位於彰化縣員林鎮○○路528 巷34號住處等地，多次
    以要合夥投資東森房屋、借款開設咖啡廳等為由，使證人即
    告訴人黃仁志陸續以現金或匯款方式給付金錢予被告等事實
    ，業據被告供承不諱，且經證人黃仁志於警詢時證述明確，
    其證稱：被告於99年6 月15日18時許，在彰化縣員林鎮員林
    火車站前問我說是否要投資東森房屋仲介私人借貸，因被告
    說投資回報率好、利息很高，問我說是否要投資，我信以為
    真，所以就馬上領5 萬元現金交付給被告，之後被告陸陸續
    續以各種藉口騙我，我就交付現金或匯款給被告，後來被告
    又告知我說他要在臺中市的逢甲夜市設咖啡廳，又陸續向我
    借錢，所以我共計遭騙89萬3 千元等語（偵8746號卷第1至3
    頁），並有黃仁志提出之自動櫃員機交易明細表6 張、萬泰
    商業銀行（下稱萬泰銀行）員林分行綜合存款存摺影本1 份
    、郵局存摺內頁影本1 紙在卷可稽（偵8746號卷第5 頁、本
    院卷第20至30頁），此部分事實堪以認定。
  (二)而被告於本院進行準備程序時對於上開詐欺取財犯行已供認
    不諱，其供稱：我承認檢察官所起訴關於黃仁志部分的犯罪
    事實，但我有打算要分期付款還他，跟黃仁志拿錢的理由都
    是投資東森房屋及開設咖啡廳，我沒有拿他的錢去投資等語
    （本院卷第16、18頁），被告上開自白核與證人黃仁志於警
    詢時之證言相符，足認其自白與事實相符，堪可採信。嗣被
    告於審理時翻異前詞，改稱：與黃仁志是要合開咖啡廳、加
    盟東森房屋，不算是詐騙，當初是黃仁志同意才會把錢拿出
    來，黃仁志給我的錢在家裡不見了云云。惟此與其先前於準
    備程序中所為之自白已不相符。且被告雖供稱：有口頭問過
    別人加盟的事情云云，但卻完全沒有任何有關加盟東森房屋
    或開設咖啡廳的籌備資料；被告復供稱：89萬3 千元沒有用
    於投資東森房屋或開設咖啡廳，這些錢都在家裡不見了云云
    （本院卷第102 頁反面至第105 頁），惟被告向黃仁志取得
    之上開款項，除有現金外，也有部分匯入被告帳戶內，被告
    既未拿上開款項投資，又豈有將錢領出來置於家中遭竊之理
    ？再被告於偵查中供稱：我沒有去辦咖啡廳，因為問的時候
    知道太貴了，我去喝咖啡的時候順便去問的，我先跟人家收
    錢再去問咖啡廳，89萬3 千元對我來說是很大一筆錢，東森
    房屋我沒有很仔細去問云云（本院卷第94至97頁反面勘驗筆
    錄）；於本院審理時稱：黃仁志給我的89萬3 千元在家裡不
    見了，沒有報案云云（本院卷第103 頁反面），被告既認為
    89 萬3千元是很大一筆錢，於發現該筆款項失竊時，竟沒有
    向警方報案，也不告知黃仁志，即避不見面，實有違常理。
    而被告在詢問開設咖啡廳之事宜前，甚至在沒有仔細查過如
    何加盟東森房屋前，即先向黃仁志收錢，其既然沒有先調查
    過如何開店、如何加盟、加盟或開店需要多少資金，又如何
    知道要向黃仁志收多少錢？顯見被告一開始即無投資房仲業
    及咖啡廳之真意，竟仍向黃仁志表示欲合夥投資東森房屋、
    借款開設咖啡廳，使黃仁志陷於錯誤，陸續給付前揭款項，
    被告具有詐欺之不法所有意圖，甚為明確，所辯上情，無非
    事後卸責之詞，不足採信。
  (三)至證人黃仁志於警詢時雖證稱：我第1 次於99年6 月15日18
    時許，在員林鎮中山里員林火車站前拿5 萬元，第2 次於99
    年6 月16日18時30分許，在員林火車站前拿5 萬元，第3 次
    於99年6 月17日19時30分許，在員林火車站前拿5 萬元、第
    4 次99年6 月18日7 時許，用我萬泰銀行提款卡匯款9 千元
    至被告帳號000000000000000 號帳戶，第5 次於99年6 月20
    日11時許，用我萬泰銀行提款卡匯款2 萬元至被告上開帳戶
    ，第6 次於99年6 月24日12時許，在員林火車站前拿2 萬元
    ，第7 次於99年6 月30日10時許，在員林鎮○○○路臺中銀
    行前拿現金8 萬元，第8 次於99年7 月3 日，在上開臺中銀
    行前拿現金6 萬元，之後陸陸續續在被告位於彰化縣員林鎮
    ○○路528 巷34號住處，拿3 萬元、2 萬元、1 萬元、5 萬
    元、5 萬元、6 萬元、6 萬元、3 萬元、5 萬元、5 萬元、
    3 萬元、5 萬元、6 萬元、5 萬元、8 萬元共計15次及於99
    年7 月14日7 時10分，在員林鎮某7-11便利商店內轉帳5 千
    元至被告上開帳戶內，最後1 次於99年7 月14日17時16分許
    ，轉帳3 千元至被告上開帳戶內，共計遭詐欺89萬3 千元等
    語，然依證人黃仁志上開陳述內容計算，其給付予被告之金
    額總計為102 萬7 千元，與其所述之總額89萬3 千元不符，
    本院審酌證人黃仁志於警詢時稱其遭詐騙之總額為89萬3 千
    元，且被告於本院100 年5 月23日準備程序時，亦自承：黃
    仁志總共給我89萬3 千元等語（本院卷第18頁），又依本院
    100 年度彰附民移調字第10號損害賠償事件100 年6 月2 日
    之調解程序筆錄所載，被告願賠償黃仁志的金額同樣為89萬
    3 千元，有該案號調解程序筆錄1 紙附卷可憑（本院卷第45
    頁），故認定被告詐騙黃仁志的總額為89萬3 千元，證人黃
    仁志上開給付金額為102 萬7 千元之證述，應係記憶錯誤，
    不足採信；被告於本院審理時改稱：應該沒有那麼多錢云云
    （本院卷第101 頁反面），亦無足採。
  (四)綜上所述，被告對黃仁志詐欺取財之事證明確，犯行堪以認
    定，應依法論科。
二、核被告所為，係犯刑法第339 條第1 項之詐欺取財罪。被告
    自99年6 月15日18時許起至99年7 月14日7 時許止，多次虛
    偽向黃仁志表示要合夥投資東森房屋、借款開設咖啡廳，使
    黃仁志陷於錯誤，交付款項共89萬3 千元予被告，其多次對
    黃仁志詐欺取財之犯罪時間密接，且均在實現同一犯罪目的
    而侵害一法益，應屬接續犯，僅論以一罪。爰審酌被告不思
    以正當手段獲取財物，以前開手段詐騙黃仁志，詐騙所得高
    達89萬3 千元，又被告於100 年6 月2 日與黃仁志調解成立
    後，依調解程序筆錄記載，被告原應於100 年6 月25日給付
    10萬元予黃仁志，並自同年7 月起，按月於每月之25日給付
    2 萬元至清償完畢為止，有前揭調解程序筆錄附卷可佐，惟
    被告迄至本案100 年7 月14日審理時，僅返還黃仁志5 萬元
    ，此業據被告供承在卷（本院卷第101 頁），而未依上開調
    解成立內容履行之犯後態度，及其智識程度等一切情狀，量
    處如主文所示之刑。
、無罪部分：
一、公訴意旨略以：(一)被告明知自己並無為他人投資股市獲利之
    真意，意圖為自己不法之所有，另基於詐欺取財之犯意，於
    99年7 月31日13時30分許，在彰化縣員林鎮○○街24號施喬
    安所開設之菲律賓雜貨店內，向施喬安佯稱：投資股票非常
    容易獲利，投資5 萬元1 天就可以回收1 萬元云云，於99年
    8 月1 日21時許，被告再次前往上開雜貨店，以為施喬安投
    資股市為由，向施喬安借款，並以英文與施喬安寫下翌日還
    款之借據，以此製造投資股票一定獲利，且於隔日即能還款
    等虛偽之假象後，致施喬安陷於錯誤，誤以為真，而在上開
    雜貨店交付5 千元予被告。(二)被告明知自己並無清償債務之
    真意，意圖為自己不法之所有，復基於詐欺取財之犯意，於
    99年8 月2 日16時30分許，在施喬安所開設之菲律賓雜貨店
    內，以騎乘機車外出為施喬安尋找債務人、機車需要加油等
    為由，再向施喬安詐得5 百元，得手後即避不見面。因認被
    告另涉犯2 次刑法第339 條第1 項之詐欺取財罪嫌。
二、按犯罪事實應依證據認定之，無證據不得認定犯罪事實；不
    能證明被告犯罪者，應諭知無罪之判決，刑事訴訟法第154
    條第2 項、第301 條第1 項分別定有明文。次按刑事訴訟法
    第161 條已於91年2 月8 日修正公布，其第1 項規定：檢察
    官就被告犯罪事實，應負舉證責任，並指出證明之方法。因
    此，檢察官對於起訴之犯罪事實，應負提出證據及說服之實
    質舉證責任。倘其所提出之證據，不足為被告有罪之積極證
    明，或其指出證明之方法，無從說服法院以形成被告有罪之
    心證，基於無罪推定之原則，自應為被告無罪判決之諭知（
    最高法院92年臺上字第128 號判例意旨參照）。
三、公訴意旨認被告涉有上揭罪嫌，係以被告之供述、證人即告
    訴人施喬安之指述及被告與施喬安以英文書寫之借據作為其
    所憑之論據。訊據被告堅決否認有上開被訴犯行，辯稱：我
    是向施喬安借5 千元自己投資股市，5 百元是施喬安要給我
    的加油的錢，我真的有幫施喬安找債務人等語。經查：
  (一)被告分別於99年8 月1 日及同年8 月2 日向告訴人施喬安取
    得現金5 千元、5 百元之事實，業據被告供承不諱，且經證
    人施喬安於本院審理時證述明確，並有被告與施喬安以英文
    書寫之借據1 張在卷可稽（偵8945號卷第6 頁），此部分事
    實固堪認定。
  (二)惟證人施喬安於警詢、偵查中之筆錄並無證據能力，已如前
    述。而經本院傳喚證人施喬安到庭作證，其證稱：那天被告
    問我要不要投資股票10萬元，可是我跟他說我沒有10萬元，
    被告又跟我說那5 萬元呢？我說我也沒有5 萬元。剛開始被
    告跟我說很多要投資的事情，但是我不相信他。那天晚上我
    要關門打烊的時候，被告就求我、希望我借他錢，因為他真
    的欠別人錢。然後被告跟我說會將他的護照和手機交給我，
    我因為這樣就有點相信他，覺得被告隔天應該可以把5 千元
    還給我，所以我請被告寫下借據。被告並沒有很清楚的跟我
    說借那5 千元是否要投資股票。我借給被告5 千元的真正原
    因是8 月1 日21時我要關門的時候，被告一直求我，說他有
    錢的問題，我也覺得被告很可憐，然後被告也不願意離開，
    一直求我，直到我借給他錢。因為被告有答應要將他的護照
    交給我，我想說這是在台灣，如果他都給我護照了，他應該
    隔天可以還我錢，借他5 千元跟投資股票沒有關係，因為我
    也不認識中文字。因為被告說要去幫我把別人欠我的錢拿回
    來，所以我給他500 元，被告8 月2 日有去我的債務人那邊
    討錢，我的債務人沒有給被告錢，因為我朋友不願意把錢交
    給被告，所以傳簡訊給我，叫我自己過去拿，所以我知道被
    告有過去要錢，那天被告跟我說討不到錢之後，8 月2 日16
    時我自己有去我債務人的公司，債務人就跟我說為何要叫被
    告過來要錢。我有給被告1 張討錢的名單，被告8 月1 日有
    幫我去跟一個女生朋友Mahado（音譯）要到7 千元，我8 月
    2 日給他500 元，500 元是為了加油，跟討錢是有關係的。
    被告在8 月2 日是向我的債務人Mandy （音譯）討錢，被告
    好像是跟那邊很多人討債，剛才講的那2 位只是其中的等語
    （本院卷第75頁至80頁反面），已證稱當時是因為被告說他
    沒有錢要借錢，然後又一直留在店裡不肯離去，且被告有拿
    出手機及護照擔保，所以才借給被告5 千元。又施喬安於借
    款當時即知道被告財務有問題，仍願繼續借款予被告，且被
    告於借款當時也拿出手機、護照供擔保，自難認被告有施用
    任何詐術，或施喬安有陷於錯誤之情形。本件又無證據可證
    明被告一開始向施喬安借款5 千元時，即全然無清償之意思
    或能力，嗣被告雖未依上開借據內容約定於99年8 月2 日清
    償債務，充其量僅代表被告屆期未能履行債務，不能僅因此
    即認被告於借款之初，有為自己不法所有之意圖。參以被告
    並不否認上開債務，且已於100 年3 月間將5 千元完全清償
    （見施喬安於本院審理時之證述；本院卷第80頁反面、第81
    頁），益徵被告應無為自己不法所有之意圖。至於被告向施
    喬安取得5 百元部分，則是因為被告幫施喬安向債務人討錢
    的加油錢，且被告也真的有去幫施喬安向債務人要錢一情，
    已據證人施喬安於本院審理時證述明確，故被告並無向施喬
    安施用詐術，亦無為自己不法所有之意圖可言，是被告所為
    與刑法第339 條第1 項詐欺罪之構成要件不合，尚難逕以該
    罪相繩。
四、綜上所述，本件被告被訴2 次向施喬安詐欺取財部分，公訴
    人所提出之證據，均不足為被告有罪之積極證明，無從說服
    本院形成被告有罪之心證，依前揭條文及判例意旨，就此部
    分應為被告無罪之諭知。
據上論斷，應依刑事訴訟法第299 條第1 項前段、第301 條第1
項，刑法第339 條第1 項，刑法施行法第1 條之1 第1 項、第2
項前段，判決如主文。
本案經檢察官詹喬偉到庭執行職務。
中    華    民    國   100    年    7     月    27    日
                  刑事第八庭    審判長法  官  游秀雯
                                      法  官  唐中興
                                      法  官  王素珍
以上正本證明與原本無異。
如不服本判決應於收受判決後10日內向本院提出上訴書狀，並應
敘述具體理由；其未敘述上訴理由者，應於上訴期間屆滿後20日
內向本院補提理由書（均須按他造當事人之人數附繕本）「切勿
逕送上級法院」。
告訴人或被害人對於判決如有不服具備理由請求檢察官上訴者，
其上訴期間之計算係以檢察官收受判決正本之日期為準。
中    華    民    國   100    年    7     月    27    日
                                      書記官  廖春慧
附錄本案論罪科刑法條：
中華民國刑法第339條
意圖為自己或第三人不法之所有，以詐術使人將本人或第三人之
物交付者，處 5 年以下有期徒刑、拘役或科或併科 1 千元以下
罰金。
以前項方法得財產上不法之利益或使第三人得之者，亦同。
前二項之未遂犯罰之。